最高法院刑事判決　　　　　　九十六年度台上字第二四二一號
上　訴　人　台灣高等法院台南分院檢察署檢察官
上　訴　人
即　被　告　甲○○
上列上訴人等因被告偽造文書案件，不服台灣高等法院台南分院
中華民國九十三年六月二十九日第二審判決（九十二年度上訴字
第一三八八號，起訴案號：台灣台南地方法院檢察署九十一年度
偵字第九五一九號），提起上訴，本院判決如下：
    主  文
上訴駁回。
    理  由
按刑事訴訟法第三百七十七條規定，上訴於第三審法院，非以判
決違背法令為理由，不得為之。是提起第三審上訴，應以原判決
違背法令為理由，係屬法定要件。如果上訴理由書狀並未依據卷
內訴訟資料，具體指摘原判決不適用何種法則或如何適用不當，
或所指摘原判決違法情事，顯與法律規定得為第三審上訴理由之
違法情形，不相適合時，均應認其上訴為違背法律上之程式，予
以駁回。經查本件：（一）檢察官上訴意旨略稱：原判決認定原
判決附表一編號(一)之互助會（下稱甲會）於止會後，應剩十五會
活會；同附表編號(二)之互助會（下稱乙會）於止會後，應剩二十
一會活會。然已到庭之證人所證述之活會數，甲會即有十七會，
乙會有二十六會，加上原判決所列未到庭之會員張銀玲，則甲會
尚有十八會活會，乙會有二十七會活會。足見原判決對於被告甲
○○冒標之會數，所為之認定有與卷內證據資料不符之違背法令
云云。（二）上訴人即被告甲○○上訴意旨則稱：１、原判決認
定被告偽造文書之犯罪事實與第一審之判決並無不同，乃竟將第
一審判決諭知之有期徒刑六月撤銷改判，加重為有期徒刑七月，
且未說明刑度加重之具體理由，有判決不載理由之違背法令。２
、原判決既諭知被告有期徒刑七月，且被告前未曾受有期徒刑以
上刑之宣告，則應合於刑法第七十四條緩刑之要件。被告曾請求
法院為緩刑之宣告，惟原判決未就該項請求為考量，亦未敘明不
予宣告緩刑之理由，亦有判決不載理由之違背法令云云。
惟查證據之取捨、證據證明力之判斷，及事實有無之認定，為事
實審法院之職權，茍其取捨、判斷及認定，並不違反經驗法則及
論理法則，即不容任意指為違法而執為第三審適法之上訴理由。
本件原判決認定被告分別於民國八十八年十一月一日與八十九年
四月十日，以自己為會首，召集甲會與乙會之互助會。嗣因遭人
倒會、倒債，陷於支付能力不足之窘境，竟基於意圖為自己不法
所有及行使偽造私文書之概括犯意，連續於原判決附表二、三所
示之三次日期，在空白投標單內偽造甲會會員「洪惠芳、王國龍
」及乙會會員「王淑珠」之署押及投標金額，進而持偽造標單參
加開標而得標，共計詐得新台幣八十一萬三千一百元，足以生損
害於洪惠芳、王國龍、王淑珠及其他活會會員等情，係依據被告
之供述，證人乙○○（即告訴人）、洪惠芳、林月香、郭慧雪（
即王國龍之配偶）之證詞，暨卷附互助會單等證據資料，為綜合
之判斷，對於被告否認冒用「王國龍」之名義標會，辯稱曾得郭
慧雪之同意云云，認不足採，詳予指駁。並以被告冒標詐得金額
非微，且未坦承冒標「王國龍」部分之犯行，又未與告訴人達成
和解，因認被告提起第二審上訴意旨指摘第一審判決所量之有期
徒刑六月過重，雖無可取，然檢察官以第一審判決量刑過輕為由
，執以提起第二審上訴則為有理由，因而撤銷第一審之判決，改
判依行為時刑法所定連續犯、牽連犯之例從一重論處被告連續行
使偽造私文書罪刑（量處有期徒刑七月）；至於被告被訴冒用甲
會會員「胡博元、張銀玲、蘇阿守」及乙會會員「胡雅惠、張銀
玲、王文宗、李麗美」之名義標會部分，犯罪不能證明，惟公訴
意旨以各該部分與上開有罪部分有行為時刑法所定連續犯之裁判
上一罪關係，故不另為無罪之諭知，已詳敘其調查證據之結果及
證據取捨並認定事實之理由。所為論斷，均有卷存證據資料可資
覆按，並無採證或認定事實違背經驗法則或論理法則，或有理由
不備、理由矛盾或其他違背法令之情形。再查：（一）關於甲、
乙會之活會數：１、甲會部分：查甲會至九十一年一月止會時，
原計尚有十六會活會，扣除於第五會即退會之證人蘇永欽，應餘
有十五會活會。原判決已敘明依據證人洪惠芳、蘇阿守、丁旭光
、陳昆榮、張清順、呂崇明、乙○○之證詞，甲會於止會時僅存
有十四會活會，且無其他會員指訴被告冒標，則被告應僅冒標「
洪惠芳、王國龍」部分之理由（見原判決第八頁理由七(一)）。證
人王秀榛於偵查中固證稱伊有參加甲會一會，仍屬活會等語（見
偵查卷第三十九頁）；但查，原判決於計算甲會之活會數時，係
誤將遭被告冒標之「洪惠芳」仍計入活會數，則扣除洪惠芳之一
會，再加上王秀榛之一會，總數並未改變。２、乙會部分：查乙
會至九十年十二月止會時，計尚有二十一會活會。原判決已敘明
依據證人王文宗、洪惠芳、蘇阿守、丁旭光、陳昆榮、胡雅惠、
乙○○之證詞，乙會於止會時僅存有十五會活會，且無其他會員
指訴被告冒標，則被告應僅冒標「王淑珠」部分等之理由（見原
判決第九頁理由七(二)）。至於證人王秀榛於偵查中已證稱伊以龐
建民名義參加乙會一會，仍屬活會等語（見偵查卷第三十九頁背
面）；足見原判決於計算乙會之活會數時，顯漏將王秀榛之一會
納入計算，有所未洽。惟原判決認被告並無冒用王秀榛之名義標
會，則與事實相符。又縱將該會算入乙會之活會數，亦未逾應存
有之二十一會活會。是原判決上開理由之說明，雖與卷內證據未
盡一致，然對於原判決犯罪事實之認定並無影響，自不得執為適
法之第三審上訴理由。（二）檢察官另據上訴人之請求上訴意旨
稱：甲會會員中之「美達」係洪惠芳經營之商店、「湯鑿」係經
由黃許重蘭入會；乙會會員中之「「美達」係洪惠芳經營之商店
、「阮淑慧」係洪惠芳之店員、「鄭合珍、李三良、張茂金、黃
淑芬、黃忠和、毛美鳳、素月、黃對」係經由黃許重蘭入會，均
係活會等情，業經洪惠芳、黃許重蘭到庭證實，因而指摘原判決
認定被告冒標之會數與卷證不符云云。經查證人洪惠芳於第一審
僅證稱：伊參加甲、乙會各一會，均為活會等語（見第一審卷第
六十二至六十三頁）；證人黃許重蘭於第一審證稱：伊並未參加
甲、乙會等語（見第一審卷第一八七頁），均未述及彼等以外之
會員是否仍屬活會，檢察官上開指摘顯與卷內證據資料並不相符
，容有誤會，亦非可採。（三）刑罰輕重之量定，屬事實審法院
得依職權自由裁量之事項，倘已斟酌刑法第五十七條各款所列情
狀而未逾法定刑度，尚不得遽指為違法。而第二審法院撤銷第一
審判決改判時，除應受刑事訴訟法第三百七十條禁止不利益變更
原則規定之限制外，自得本於其審判所得心證資料，斟酌刑法第
五十七條所列各款情形，重新考量刑度，對被告量刑。又上開禁
止不利益變更原則規定，僅適用於由被告上訴或為被告之利益而
上訴之案件，若檢察官為被告之不利益而上訴者，自不受上述限
制，此為該條規定反面解釋之當然結果。經查本件除被告外，檢
察官亦為被告之不利益而提起第二審上訴，是原判決量刑時，並
無上開禁止不利益變更原則之適用。又原判決已敘明其認定檢察
官指摘第一審判決量刑過輕為可採之理由，並說明經審酌被告之
品行、犯罪之動機、目的、手段、所生危害等刑法第五十七條所
定科刑輕重應審酌事項後，改判量處被告有期徒刑七月之理由（
見原判決第四至五頁理由三），亦無判決理由不備之違誤。（四
）按是否宣告緩刑，乃法律賦予法院自由裁量之事項，如未宣告
緩刑，尚不生判決不適用法則之違法問題。又查被告於原審提出
第二審之上訴理由，僅指摘第一審量刑過重，並未請求為緩刑之
宣告（見原審卷第四、六十九、八十三、一０二、一一四頁），
而原判決既未諭知緩刑，則於理由內未對此為說明，亦難認有判
決不載理由之違背法令。從而，檢察官及被告就被告行使偽造私
文書部分之上訴意旨，或就原審採證認事職權之適法行使，及原
判決已明白論斷之事項，重為事實之爭執，或對原審量刑職權之
合法行使，任意指為違法，核與法律規定得為第三審上訴理由之
違法情形，不相適合，檢察官及被告之上訴均違背法律上之程式
，應予以駁回。至於被告詐欺取財部分，核屬刑事訴訟法第三百
七十六條第四款不得上訴於第三審法院之案件，縱該部分與上開
行使偽造私文書部分有行為時刑法所定牽連犯之裁判上一罪關係
，但行使偽造私文書部分之上訴為不合法，本院應從程序上予以
駁回，而無從為實體上判決，對於詐欺取財部分，亦無從適用審
判不可分原則，為實體上審判，該部分上訴應併予駁回。
據上論結，應依刑事訴訟法第三百九十五條前段，判決如主文。
中　　華　　民　　國　九十六　年　　五　　月　　三　　日
                      最高法院刑事第八庭
                          審判長法官  陳　正　庸
                                法官  賴　忠　星
                                法官  林　開　任
                                法官  林　立　華
                                法官  陳　晴　教
      本件正本證明與原本無異
                                      書  記  官
中　　華　　民　　國　九十六　年    五  　月　  十    日
                                                    m
